【裁判字號】    96,上訴,2967
【裁判日期】    970924
【裁判案由】    違反貪污治罪條例
【裁判全文】
臺灣高等法院臺中分院刑事判決        96年度上訴字第2967號
上  訴  人
即  被  告  甲○○
選任辯護人  陳鴻謀律師
上  訴  人
即  被  告  丙○○
選任辯護人  邱炎浚律師
上  訴  人
即  被  告  己○○
                      號
選任辯護人  李添興律師
上列上訴人因違反貪污治罪條例案件，不服臺灣苗栗地方法院96
年度重訴字第4號中華民國96年10月2日第一審判決（起訴案號：
臺灣苗栗地方法院檢察署95年度偵字第2618、3038、5001號），
提起上訴，本院判決如下：
    主  文
上訴駁回。
    事  實
一、戊○○（另由檢察官為不起訴處分）原係苗栗縣政府環境保
    護局（下稱苗栗縣環保局）局長（任職期間自民國80年至95
    年 5月間）、甲○○係第14、15、16屆苗栗縣縣議員（任期
    從86年間起至99年 2月28日），為苗栗縣議會第一審查會（
    民政組）之審查委員，於95年3月 1日起至99年2月28日止，
    即第16屆任期內並兼任第一審查會3位召集人之1，具有環保
    案及其他民政類等案及相關預算案之審議及提案權，而與戊○○均為依據法令服務於地方自治團體所屬機關而具有法定
    職務權限之人員；己○○（原名黃劉安、小名安安），平時
    受甲○○差遣，協助其處理事務；李乙廷（另經檢察官為不
    起訴處分）係苗栗縣農會總幹事，乙○○（亦另由檢察官為
    不起訴處分）係坤輿科技股份有限公司（下稱坤輿公司）總
    經理及實際負責人；丙○○係坤輿公司顧問。緣於90年間起
    ，坤輿公司於苗栗縣造橋鄉龍昇村10鄰中潭 2之16號購買約
    10公頃土地預定設置乙級廢棄物處理場，申請設置面積為1.
    96公頃，因未達 2公頃，依法不必由行政院環保署實施環境
    影響評估，遂由苗栗縣環保局審查，因苗栗縣前縣長傅學鵬
    曾宣示任內不會核准設置掩埋場，故坤輿公司負責人乙○○
    及顧問丙○○，於現任縣長劉政鴻94年底上任後，乃謀議以
    支付金錢賄賂予戊○○之方式辦理以求順利通過審查並取得
    操作許可證。95年 1月起，坤輿公司負責人乙○○即與顧問
    丙○○商議由丙○○出面透過苗栗縣議員甲○○之關係，欲
    向戊○○行賄新臺幣（下同） 100萬元，遂由坤輿公司乙○○、丙○○等人於95年 1月24日相約於甲○○投資之金燕大
    酒家（地址：苗栗縣苗栗市○○街 200號）飲宴並洽談此事
    ，事後亦商議由丙○○及甲○○分別與戊○○接洽，只要戊○○核章後就支付100萬元賄款等情。
二、嗣甲○○利用其縣議員身分及與戊○○熟識之機會，在事實
    上根本未與戊○○談及行賄100 萬元等情，且並未取得戊○○同意保證在操作許可證上核章之情形下，乃與丙○○間共
    同基於詐欺取財之犯意聯絡，由丙○○向乙○○佯稱：戊○○同意只要坤輿公司交付賄款100 萬元，就會在操作許可證
    上核章往上呈予苗栗縣政府，使操作許可證之核發順利，惟
    事實上甲○○及丙○○並沒有跟戊○○談及行賄100萬元1事
    ，因而使乙○○陷於錯誤，於95年5月9日下午14時許，由乙○○代表坤輿公司將 100萬元裝於「大衛杜夫」品牌提包後
    交付給丙○○，丙○○於當天下午15時許與甲○○約在縣議
    會前停車場見面，由甲○○進入丙○○所駕駛車號 IT-8888
    自小客車內，於甲○○在車內之時，己○○以幫助甲○○將
    其所收取賄款帶離現場之意思，駕車號 7P-9139號紅色富豪
    轎車繞行縣議會 1圈以確認無人跟監後，即停靠在丙○○之
    車輛後方，甲○○於丙○○車上待約 5分鐘後，即由車內步
    出向在前揭車號 7P-9139號之紅色自小客車駕駛座上之己○○探頭說話後即行離去，己○○則隨即身背 1只自備背包下
    車並進入丙○○車內將前揭甲○○已收取之 100萬元現金放
    入上揭其自備袋中，約 1分鐘後即自丙○○車內出來，隨即
    駕駛前揭車號 7P-9139號紅色富豪轎車離開並在附近兜圈子
    以避免遭跟監，並於同日晚間在苗栗縣苗栗巿「快樂皇宮」
    酒店門口與甲○○見面。丙○○則在交付 100萬元予甲○○
    及己○○後，即於同日下午16時許返回坤輿公司，將空「大
    衛杜夫」品牌提包交還乙○○，並向乙○○告知已將錢交予
    甲○○處理相關行賄事務，即返回台北。至己○○則於95年
    5月11日本案調查單位行動蒐證後，經拘提無著，旋於95年5
    月12日上午 6時許，搭機潛逃大陸地區，後因風聲稍歇方返
    回臺灣。
三、案經臺灣苗栗地方法院檢察署檢察官指揮法務部調查局臺北
    市調查處移送偵查起訴。
    理  由
壹、認定犯罪事實所憑之證據及理由：
一、證據能力：
  (一)偵訊筆錄部分（刑事訴訟法第159 條之1 第2 項）：
    1.按刑事訴訟法為保障被告受公平審判及發現實體真實，於
      92年2月6日修正及增定公布施行之前及之後，對於人證之
      調查均採言詞及直接審理方式，並規定被告有與證人對質
      及詰問證人之權利，其中被告之對質詰問權，係屬憲法第
      8條第1項規定「非由法院依法定程序不得審問處罰」之正
      當法律程序所保障之基本人權及第16條所保障之基本訴訟
      權，不容任意剝奪；又刑事審判上之共同被告，係為訴訟
      經濟等原因，由檢察官或自訴人合併或追加起訴，或由法
      院合併審判所形成，其間各別被告及犯罪事實仍獨立存在
      ，各被告對於其他共同被告之案件而言，為被告以外之人
      ，具證人之適格，而與被告有共犯關係之人，其於被告之
      案件，既非被告，自亦具證人之適格，如欲以共同被告或
      共犯之陳述為證據，其等即具證人身分，應依人證之調查
      程序為之。從而，法院就被告之案件對其他共同被告或與
      被告有共犯關係之人調查，不論在92年2月6日修正、增定
      之刑事訴訟法公布施行前或施行後，「均應依人證之調查
      程序傳喚該共同被告或共犯到場」，命其立於證人之地位
      而為陳述，並通知被告，「使被告有與之對質及詰問其現
      在與先前陳述之瑕疵的機會」，以確保其對質詰問權，並
      藉以發現實體真實（司法院大法官會議釋字第582 號解釋
      、最高法院94年度台上字第3728號判決意旨參照）。
    2.又92年2月6日修正公布之刑事訴訟法第159條之1第 2項規
      定：「被告以外之人於偵查中向檢察官所為之陳述，除顯
      有不可信之情況者外，得為證據。」依其文義之形式解釋
      ，似為被告以外之人於偵查中向檢察官所為之陳述，非顯
      不可信者，得為證據；然92年2月6日修正公布之刑事訴訟
      法，為保障被告之反對詰問權，已採納英美之傳聞法則，
      而被告以外之人於偵查中向檢察官所為之陳述，其本質屬
      傳聞證據，依傳聞法則，原無證據能力，係因立法者以刑
      事訴訟法規定檢察官代表國家偵查犯罪、實施公訴，依法
      有訊問被告、證人、鑑定人之權，且實務運作時，偵查中
      檢察官向被告以外之人所取得之陳述，原則上均能遵守法
      律規定，不致違法取供，其可信性極高，為兼顧理論與實
      務為由，而例外設定其具備非顯不可信之要件時，得為證
      據。故此法條對被告以外之人於偵查中向檢察官所為之陳
      述所設非顯不可信之要件，應解為屬於證據能力之規定，
      而非陳述內容證明力之問題，至於被告以外之人於偵查中
      向檢察官所為陳述是否具備非顯不可信之要件而具有證據
      能力，「法院應就該被告以外之人於審判中及在檢察官面
      前所為陳述之外部附隨之環境或條件，比較判斷之。」（
      最高法院94年度台上字第1776號判決意旨參照）。
    3.又依最高法院見解：共同被告不利於己之陳述，固不得作
      為有罪判決之唯一證據，而須以補強證據證明其確與事實
      相符。惟所謂補強證據，並非以證明犯罪構成要件之全部
      事實為必要，倘其得以佐證該陳述之犯罪非屬虛構，能予
      保障其陳述事實之真實性，即已充分。又得以佐證者，雖
      非直接可以推斷該被告實施犯罪，但以此項證據與共同被
      告之陳述綜合判斷，若足以認定犯罪事實，仍不得謂非屬
      補強證據（最高法院93年度台非字第122 號判決意旨參照
      ）。又按共同被告不利於己之陳述，固須無瑕疵可指，而
      就其他方面調查，又與事實相符，始得採為其他共同被告
      犯罪之認定，亦即以補強證據擔保共同被告自白之真實性
      。而所謂補強證據，係指該自白本身外，其他足資以證明
      自白之犯罪事實確有相當程度真實性之證據而言。（最高
      法院93年度台上字第1855號判決意旨參照）。
    4.本件證人乙○○就本件被告三人，與同案被告甲○○、丙○○及己○○就其他共同被告被訴部分，於審判及偵查中
      所為證述，業經原審及本院賦予被告等分別就他在場共同
      被告之證述表達意見之機會（見原審卷96年9月4日審判筆
      錄第11至13頁、本院97年 9月10日審判筆錄），確實保障
      被告之反對詰問權；又經本院比較檢驗原審公訴檢察官詢
      問證人時並無誘導或施壓等詢問之外部客觀環境，並就其
      等陳述時點乃發覺被告三人與該等同案被告犯罪時即予訊
      問，其知覺事實之經過當無錯誤之危險，亦無其他干擾因
      素不當介入等附隨條件判斷，並佐以證人乙○○嗣於本院
      所為證述內容，及原審就法務部調查局臺北市調查處95年
      5月9日行動蒐證光碟片勘驗結果，作為對被告丙○○所為
      自白犯罪事實內容真實性之補強證據，經本院判斷足證被
      告丙○○95年 5月12日檢察官偵查中自白之犯罪事實，及
      證人乙○○就被告三人被訴部分於檢察官偵查中所為之證
      述均確有相當程度真實性。是本件證人乙○○與被告丙○○於檢察官偵查中就被告等人被訴部分所為證言具有證據
      能力，得為本案判斷基礎。
    5.被告以外之人於審判中有死亡之情形者，其於檢察事務官
      、司法警察官或司法警察調查中所為之陳述，經證明具有
      可信之特別情況，且為證明犯罪事實之存否所必要者，得
      為證據。刑事訴訟法第一百五十九條之二第一款定有明文
      。而所謂「可信之特別情況」之情形，應就陳述時之各種
      外部情況進行審酌，以資決定其外部情況是否具有可信性
      。若陳述係在特別可信之情況下所為，則虛偽陳述之危險
      性即不高，雖係審判外陳述，或未經被告反對詰問，仍得
      承認其有證據能力。又司法警察並無命證人具結之權利，
      司法警察詢問證人，並未準用具結之相關規定，證人於警
      察機關前之虛偽陳述，亦無偽證刑責之追訴問題（刑法第
      一百六十八條、刑事訴訟法第一百九十六條之一參照），
      是證人於司法警察調查中之陳述，並無具結問題，僅受上
      開傳聞法則之限制而已。本案證人戊○○於本院審理期間
      已經死亡，其於警詢即法務部調查局臺北市調查處人員詢
      問時所為有關本案被告三人被訴部分之證述，本院審酌該
      證人於上開警詢時（九十五年五月十一日）之陳述距離本
      件被告三人涉案之時間極近，當時記憶自較深刻，可立即
      反應所知，不致因時隔日久而遺忘案情，且較無來自被告
      在場之壓力，亦無為迴護被告而事後串謀之可能，且於製
      作上開警詢筆錄之過程中，員警並無任何強暴、脅迫、恐
      嚇、詐欺或其他不正方式訊問之情形，況其上揭警詢之陳
      述與其嗣後於九十五年五月十二日、同年八月十一日、同
      年八月三十日檢察官偵訊時證述情節內容大致相同，是以
      證人戊○○於警詢時關於本案被告三人被訴部分之陳述，
      確係出於任意性，未受其他外部情形之干擾，洵堪認定。
      綜上證人戊○○於警詢中陳述客觀上應具可信之特別情況
      ，且亦為本案證明犯罪事實存否所必要，故依上揭規定，
      證人戊○○於警詢時之陳述得為證據，亦有證據能力。
    6.按被告以外之人於偵查中向檢察官所為之陳述，除顯有不
      可信之情況者外，得為證據，刑事訴訟法第一百五十九條
      之一第二項定有明文。而偵查中對被告以外之人（包括證
      人、鑑定人、告訴人、被害人及共同被告等）所為之偵查
      筆錄，或被告以外之人向檢察官所提之書面陳述，性質上
      雖均屬傳聞證據，惟現階段刑事訴訟法規定檢察官代表國
      家偵查犯罪、實施公訴，依法其有訊問被告、證人及鑑定
      人之權，證人、鑑定人且須具結，而實務運作時，檢察官
      偵查中向被告以外之人所取得之陳述，原則上均能遵守法
      律規定，不致違法取供，其可信度極高。故被告以外之人
      前於偵查中所為證述，除反對該項供述得具有證據能力之
      一方，已釋明「顯有不可信之情況」之理由外，不宜以該
      證人未能於審判中接受他造之反對詰問為由，即遽指該證
      人於偵查中之陳述不具證據能力。查證人即偵查中之同案
      被告戊○○於九十五年八月十一日臺灣苗栗地方法院檢察
      署檢察官訊問時，其向檢察官所為之證詞中，所陳述關於
      被告三人被訴部分之相關情節，與監聽內容皆大致相同，
      又均查無顯有不可信之情況，且與本案待證事實相關，參
      諸前揭1.2.之說明，爰依刑事訴訟法第一百五十九條之一
      第二項規定，認其此部分證言應有證據能力，亦先予敘明
      。
  (二)通訊監察譯文部分：
    按偵查犯罪機關依法定程序監聽之錄音，如已踐行調查證據
    程序，即非不可採為認定犯罪事實之基礎，此觀刑事訴訟法
    第165條之1第 2項之規定自明，最高法院93年台上字第6510
    號判決意旨參照。是本件證人戊○○（0000000000）、乙○○（0000000000）、被告甲○○（0000000000）、丙○○（
    0000000000）、己○○（0000000000）間之通訊監察譯文，
    既經被告甲○○、丙○○及己○○等當庭表示無異議，而對
    其真實性不存爭執（見原審96年9月 4日審判筆錄第8頁、本
    院97年 9月10日審判筆錄），是該等監聽錄音之譯文自亦具
    有證據能力，併先敘明。
  (三)經被告同意部分（刑事訴訟法第159 條之5 ）：
    按被告以外之人（包括證人、鑑定人、告訴人、被害人及共
    同被告等）於審判外之陳述雖不符刑事訴訟法第159條之1至
    第159條之4等 4條之規定，而經當事人於審判程序同意作為
    證據，法院審酌該言詞陳述或書面陳述作成時之情況，認為
    適當者，亦得為證據；當事人、代理人或辯護人於法院調查
    證據時，知有刑事訴訟法第159條第1項不得為證據之情形，
    而未於言詞辯論終結前聲明異議者，視為有前項之同意，同
    法第159條之5定有明文。立法意旨在於傳聞證據未經當事人
    之反對詰問予以核實，原則上先予排除。惟若當事人已放棄
    反對詰問權，於審判程序中表明同意該等傳聞證據可作為證
    據；或於言詞辯論終結前未聲明異議，基於尊重當事人對傳
    聞證據之處分權，及證據資料愈豐富，愈有助於真實發見之
    理念，且強化言詞辯論主義，使訴訟程序得以順暢進行，是
    本件理由欄其他所引供述證據與非供述證據依刑事訴訟法第
    159條第1項之規定雖屬傳聞證據，惟既經本件被告與選任辯
    護人於本院審理時未表示異議，且為本案之言詞辯論，依上
    揭之規定，應視為同意，亦均具有證據能力，復先敘明（見
    本院97年9月10日審判筆錄）。
二、被告等所為辯解：
  (一)被告甲○○部分：
    訊據被告甲○○，否認有被訴共同依據法令從事公務之人員
    ，利用職務上之機會，詐取財物之犯行。其於原審及本院辯
    稱：貪污治罪條例第5條第1項第2款所謂「利用職務上之機
    會」，其意義為職務上之一切事機，資為利用。顯然著重點
    為除需身為公務人員外，尚須其藉職務上一切機會引為利用
    ，始得構成，而伊為縣級民意代表依地方自治法第36條及苗
    栗縣議會組織自治條例第15條之規定觀察，對於坤輿公司申
    請操作許可一事以伊議員身份之職權並無審查權限，且伊對
    此從未於議堂上對本件加以質詢，駁准與否並非伊議員職務
    職權範圍事項，當無可能利用議員職務上機會詐取財物；又
    若伊真與丙○○同謀，為何詐騙所得盡歸被告所有而丙○○
    全無？顯與常情不符；且復參諸證人乙○○證述，因利用職
    務上之機會詐取財物，即須以欺罔手段使人陷於錯誤而交付
    ，惟乙○○多次證稱不願與丙○○打壞關係，乃以心存僥倖
    之心態採最保險之方式告知丙○○，成之最好，若不成即以
    借貸為名由丙○○退還錢始為交付，可見乙○○根本非受欺
    罔陷於錯誤而交付財物；且乙○○之所以交付款項之目的是
    要丙○○為其行賄戊○○，而乙○○既不成立行賄罪，則幫
    助乙○○行賄之丙○○亦無成罪之可能，更何況是伊云云。
  (二)被告甲○○之選任辯護人為被告甲○○所提辯護意旨略以：
    就本案被告是否與同案被告丙○○共同觸犯利用職務上之機
    會以詐取財物罪，認應審查者有四：一被告是否與同案共犯
    丙○○有共同謀議？二被告是否有施以詐術行為？三同案共
    犯丙○○是否有對乙○○施以詐術？四被告是否利用職務上
    之機會詐欺？如四者缺一則被告即無成立本罪。
    1.就被告是否與同案共犯丙○○有共同謀議？
      按共同正犯之同謀犯，因未參與構成要件犯罪之實施，僅
      係以其參與犯罪之謀議為構成要素，故需以嚴格之證據證
      明其參與謀議，最高法院83年台上字第1050號判決著有明
      文。本件從起訴到原審所認被告甲○○與同案被告丙○○
      同謀共犯詐欺之證據為何，檢察官並未舉證，原判決亦無
      說明，顯無積極證據證明被告與丙○○有所同謀詐欺。而
      依卷附被告95年5月5日之監聽譯文所示，顯然被告與丙○○間不論是行賄或是詐欺，均無達成共識，有何同謀可言
      ；雖證人林中輝於原審證稱前述之譯文後，因95年5月6、
      7日是假日，5月8日也沒有，所以才會在9日進行行蒐等語
      。惟此更可顯示於95年5月 5日至95年5月10日期間（調查
      局95年 5月11日同步進行約談搜索），被告無與丙○○間
      有何謀議，原判決顯有未依證據判斷被告犯罪事實之違背
      法令。
    2.就被告是否有對乙○○施以詐術行為？
      依原審判決所認，乙○○與被告甲○○除95年3月8日有接
      觸過一次外，餘均未與被告有何接觸，則被告甲○○顯無
      法對乙○○施以詐術致其陷於錯誤而交付財物。
    3.就同案共犯丙○○是否有對乙○○施以詐術？
      按乙○○如確於95年5月9日交付丙○○款項，係究係基於
      何種理由交付？有否與乙○○約定何時需完成工作？如無
      完成時如何處理？依證人乙○○所證述：當時伊不想與丙○○弄僵，所以給他100萬元，但有言明算是借的，雖對
      丙○○之說法半信半疑，惟如最後許可證沒下來丙○○只
      要還錢就可以了云云。顯然乙○○當時並非因丙○○施以
      詐術才交付100萬元，是借與丙○○100萬元；最後如許可
      證沒下來時只要丙○○還錢就好了，亦即乙○○心理已有
      定見，最好許可證可以因丙○○或透過甲○○之溝通後核
      發；如若不能，丙○○亦只要還錢就好，不論那一結果，
      對乙○○而言，均未受損，如何能認乙○○係受詐騙始為
      給付款項？退步言，乙○○果係於寄一線希望認丙○○所
      述之透過被告甲○○溝通環保局為實，則乙○○於95年 5
      月9日交付丙○○100萬元時，並無要求丙○○透過被告甲○○何時與環保局人員完成溝通，而調查局人員於95年 5
      月11日丙○○取得款項隔一日即對相關人進行約談搜索，
      如何要求被告甲○○與環保局即能完成能溝通？又如何認
      被告甲○○事後無法與環保局進行合理溝通？
    4.被告是否利用職務上之機會詐欺？
      被告甲○○身為地方民意代表，對人民陳情請求事項，於
      合法限度之範圍內，本即有為民服務之義務。故被告甲○○接受坤輿公司人員之請託，為該公司申請事項代向行政
      機關查詢申辦情形，催促辦理結果等均其本務，非因此即
      認有違法情事。又貪污治罪條例第5條第1項第 2款之利用
      職務上之機會詐取財物罪，所謂之「利用職務上之機會」
      之意義為職務上之一切事機，資為利用。顯然著重點為除
      需身為公務人員外，尚需其藉職務上一切機會引為利用，
      始得構成。而被告係縣級民意代表，依地方自治法第36條
      及苗栗縣議會組織自治條例第15條之規定，議會職權一議
      決縣規章。二議決縣預算。三議決縣特別課稅、臨時稅課
      及附加稅課。四議決縣財產之處分。五議決縣政府組織自
      治條例及所屬事業機構自治條例。六議決縣政府提案事項
      。七審議縣決算之審核報告。八議決本會議員提案事項。
      九接受人民請願。十其他依法律上及法規賦予之職權。故
      對於本案坤輿公司申請操作許可一事，被告甲○○議員身
      份之職權並無審查權限，既無審查權限，當非可能利用議
      員職務上機會。而被告甲○○雖係被告係苗栗縣議會第16
      屆環保等民政議案及預算案第一審查委員會之 3位召集人
      之一，享有相關環保審查議案之權，且其本身議員身份所
      衍生之可利用之一切機會，用以關心、關切、施加壓力及
      其他手段，可以促成坤輿公司取得相關同意證照，但被告
      甲○○於任議員起，於議會中從未質詢，亦從未擔任會議
      召集主持任務，被告甲○○之議員身份縱如原審判決所述
      享有許多可資利用之資源，但本罪成立是要以被告甲○○
      是否有何違法行為是利用其議員身份、職務上所給予之機
      會而所作為的，倘無即不得論以本罪等語。
  (三)被告丙○○部分：
    訊據被告丙○○，否認有被訴對於被訴共同非依據法令從事
    公務之人員，與依據法令從事公務之人員，利用職務上之機
    會，詐取財物之犯行。其於原審及本院辯稱：有關坤輿公司
    申請廢棄物處理廠處理許可乙案，由苗栗縣環保局於95年 4
    月17日簽呈送請苗栗縣政府核示是否准予核簽許可，惟為苗
    栗縣政府核示：「請業務單位明確表示意見另呈」等語，予
    以退回環保局，嗣再由環保局於同年 4月21日再簽呈擬請核
    發許可，送予苗栗縣政府核示，經苗栗縣政府主任秘書周世
    明於95年 4月25日批示如擬，惟嗣至同年5月5日，苗栗縣政
    府因恐附近居民疑慮並反彈，且擋土牆結構安全亦尚堪慮，
    又由主任秘書周世明將原先批准之簽文追回，另加註條件，
    暫緩核發許可，此等經過情形坤輿公司負責人乙○○始終均
    及時掌握正確訊息，甚至獲知原先核准許可又於95年5月5日
    被追回並附加意見時，即於當日聯繫並拜託苗縣縣農會總幹
    事李乙廷欲與苗栗縣政府溝通，故有關是否核發許可，一旦
    苗栗縣政府否准核發許可，則其下轄之苗栗縣環保局即無權
    限變更苗栗縣政府之決定，環保局長亦不可能違背該決定，
    而擅自核發許可，坤輿公司無法取得許可亦成定局，此一事
    實，亦為坤輿公司負責人乙○○所深知。故既如此，則縱被
    告丙○○確如公訴人所指，有對乙○○佯稱：「戊○○同意
    只要坤輿公司交付賄款 100萬元，就會在操作許可上核章」
    云云之詞，以為施詐，但乙○○顯然絕無因此而陷於錯誤，
    故其於95年5月 9日交付100萬元予被告丙○○，亦應非因陷
    於錯誤而交付，與詐取財物之構成要件顯然不符；且被告丙○○及同案被告己○○均不具公務員身分，而同案被告甲○○之職務亦與廢棄物處理廠許可審查一事毫無關連，蓋依地
    方制度法，縣議員必須組成縣議會並經一定召集及議決程序
    始能行使特定職權，縣議員本身並無任何得為單獨行使之職
    權。且縣議會之法定職權與廢棄物處理之審查、核發，亦毫
    無任何關連（參見地方制度法第34、36條）而顯非「利用職
    務上之機會」云云。
  (四)被告丙○○之選任辯護人為被告丙○○所提辯護意旨略以：
    按貪污治罪條例第5條第2頊之利用職務上機會詐取財務罪，
    本質上仍為詐欺罪，須以行為人基於不法所有意圖，施用詐
    術，使人陷於錯誤而交付財物，為其犯罪構成要件。倘行為
    人所施用之方法，不能使被詐欺人陷於錯誤，或被詐欺人交
    付財物並非因行為人之詐術所致，而係因其他原因為交付，
    即難逕指其詐欺犯行為已成立。觀之本案：
    1.首就乙○○是否因上訴人之行為，而有陷於錯誤致交付款
      項乙事而言：
      姑先不論是否確有原審所指，乙○○於95年5月9日交付該
      100 萬元款項予上訴人之前，上訴人有對乙○○表示：「
      戊○○同意只要坤輿公司交付賄款 100萬元，就會在操作
      許可上核章往上呈予苗栗縣政府，使操作許可證之核發順
      利」云云之事，茲縱認確有其事，惟觀諸卷內資料，顯然
      坤輿公司之操作許可申請，於95年5月5日遭主秘周世明抽
      回原簽公文時，客觀上即暫已胎死，苗栗縣環保局亦無可
      能於此情形下再為核發許可證予坤輿公司。此於業務主管
      機關或一般人之認知上，俱係如此，客觀上亦無可能使人
      引致錯誤遐想，誤以為苗栗縣環保局猶可於此情形下翻案
      。
    2.再就乙○○是否確有因陷於錯誤始交付該款項予上訴人丙○○之情事而言：
      坤輿公司負責人乙○○對於苗栗縣政府就該公司申請許可
      案件之處理，先於95年4月25日予以核准，復又於同年5月
      5日遭主秘周世明抽回並暫緩核准等經過情形，始終均及
      時掌握正確消息，甚至獲知原先核准許可又於5月5日被追
      回並附加意見時，即於當日連繫並拜託李乙廷欲與苗栗縣
      玫府溝通，惟仍徒勞無功。
      而雖李乙廷與丁○○曾分別向乙○○告知，縣府主秘周世
      明暫緩同意核發許可證，並要求坤輿案須加強溝通，而未
      直接向乙○○表示其申請案被駁回，但乙○○實際上卻明
      知，此次申請若一旦未獲苗栗縣政府准許核發許可，則下
      轄之苗栗縣政府環保局即無權限變更苗栗縣政府之決定，
      環保局長亦不可能違背該決定再擅自核發許可，坤輿公司
      此時無法取得許可，業成定局，甚至，何時可以另再審核
      通過，亦在未知之天。換言之，乙○○主觀上，亦明知其
      申請案於95年5月5日遭主秘周世明抽回後，亦暫無可能取
      得，且何日始能再經審核或通過，亦無可知。從而，其於
      上訴人丙○○嗣又向其表示要 100萬元向環保局溝通，局
      長戊○○即命核章云云之時，應明知是虛妄，亦殊無陷於
      錯誤之可能，其付該款項亦應是基於其他原因，而絕非因
      陷於任何錯誤所致。
    3.綜上，即縱上訴人丙○○確有如原審所指之對乙○○為前
      開陳述之情事，但於客觀上，該陳述之內容顯並不致引致
      乙○○陷入錯誤，且乙○○之主觀實際認知上，亦確無因
      此而陷入錯誤之情事。則公訴人及原審認上訴人構成詐欺
      、或貪污治罪條例之利用職務機會詐欺罪責，即恐有所誤
      會。
    再進而言之，上訴人丙○○究竟是否具有不法所有之詐欺犯
    意，恐亦有待斟酌：按如依公訴人及原審判決認定之事實，
    上訴人丙○○擔任坤輿公司之顧問，與負責人乙○○自95年
    l 月起，即共同商議透過苗栗縣議員甲○○關孫，欲向環保
    局長戊○○行賄 100萬元，以求順利通過審查並取得廢棄處
    理場許可證，三人並於95年 l月24日在金燕酒家洽談此事，
    事後亦商議由上訴人丙○○及甲○○分別與戊○○接洽，只
    要戊○○核章即支付 100萬元之賄款。依此，則上訴人丙○○應自始即有幫助乙○○向戊○○行賄之意思。惟如前所述
    ，依乙○○於偵、審中之證述，乙○○於交付款項予上訴人
    丙○○之時，上訴人丙○○有向其表示要交付給環保局長戊○○，以獲取戊○○於坤輿公司之申請案蓋章核可云云。則
    果上訴人丙○○確有此言，依所言內容，上訴人丙○○亦顯
    係本於原初之意，在幫助乙○○進行行賄。雖上訴人取款當
    時，坤輿公司之申請案業已否准，無可再經由行賄戊○○之
    方式獲得核准，且乙○○當時對此事並已知悉，但依卷內資
    料所示，上訴人丙○○並不知悉此一事實情形。因此，上訴
    人丙○○於向乙○○開口要進行行賄戊○○之時，其主觀上
    仍確係基於幫助行賄之意思，而非基於詐欺之意思。何況，
    依公訴人及原審判決所認，上訴人丙○○嗣自乙○○取得此
    款後，旋全數轉交甲○○及己○○，自己分毫未留；且事未
    辦成之後，上訴人丙○○復已將款項陸續歸還坤輿公司，亦
    據乙○○於偵、審中證述無訛。此等行為亦顯與詐欺罪之為
    財物犯，其犯罪動機在為己牟財之情形有間，在在顯示上訴
    人丙○○向乙○○取款時，主觀上應非基於詐欺之故意，而
    係基於幫助行賄之故意。上訴人主觀上既欠缺詐欺犯意，自
    無成立詐欺罪責之餘地等語。
  (五)被告己○○部分：
    訊據被告己○○，亦矢口否認有何被訴之幫助詐欺取財犯行
    。其於原審及本院辯稱：伊與同案被告甲○○僅係朋友關係
    ，因甲○○家在臺北，在苗栗就只有 1個人，與被告己○○
    比較熟識也較被告己○○年長，故只請被告己○○跑腿為其
    買檳榔、簽六合彩等瑣事，以伊之層級，伊不可能知道有關
    甲○○以賄款為名詐欺之情事；且從監聽譯文都是談到簽賭
    ，從沒講到甲○○與環保局、丙○○、乙○○之關係，以伊
    跑腿之層級，甲○○絕對不可能把他與重要人物之約定報告
    伊知悉，如果本件甲○○有何不法犯行，與伊無關，伊或許
    有拿這個錢，也與伊無關，從監聽譯文，如果伊有幫甲○○
    拿 100萬元，後來的監聽譯文也應講到如何處理，但譯文中
    並無提及，且偵訊中亦提及伊有拿40萬元存入銀行，事實上
    就是伊拿簽賭的錢存入銀行，如果是有拿 100萬元，幫甲○○存入的錢應該不只40萬元；而丙○○只是要推責任才說他
    交給甲○○，事實上丙○○是利用這個機會要騙乙○○的10
    0 萬元，丙○○到苗栗跟甲○○見面，只是要作個樣子給乙○○看，丙○○知道後面有賓士車跟著他，丙○○就懷疑是
    乙○○跟著看是否拿給甲○○，故丙○○方跟甲○○見面，
    而事實上伊並沒有替甲○○到丙○○車上拿錢云云。
  (六)被告己○○之選任辯護人為被告己○○所提辯護意旨略以：
    查本件同案被告丙○○雖然有從案外人乙○○處取得100 萬
    元之事實，然其於95年 5月9日下年3時許在苗栗縣議會門口
    與甲○○見面時，並無隨身攜帶該筆金錢，被告己○○也沒
    有從同案被告丙○○處取得 100萬元，當日是因同案被告甲○○曾經請被告己○○繳交電話費，且因甲○○之前將皮包
    遺忘在被告己○○之車上，故叫己○○至縣議會，己○○到
    縣議會後，甲○○問己○○繳費了沒，被告己○○答還沒，
    要去打單子之後才繳，並問甲○○貸款要不要順便去繳，甲○○回答還不用，並告知被告己○○稱「拳哥」（即同案被
    告丙○○）在前面車上，去向他打聲招呼，故己○○方下車
    至丙○○車內打招呼，僅止於此而已。且查：
    1.同案被告丙○○於95年 5月12日檢察官訊問時，雖有「有
      將100萬元交給『安安』」之供述，惟其隨即於95年6月28
      日，書寫自白書，向檢察官自白其係因個人手頭拮据債務
      纏身而起意向坤輿公司詐騙，於95年8月1日檢察官訊問時
      ，已經供稱「當時沒有將 100萬元交給甲○○或『安安』
      」，其後所有之供述，也都否認有將 100萬元交給被告己○○或甲○○，並且清楚交代其自案外人乙○○騙取所得
      100 萬元之用途去處，同案被告丙○○此部分之供述，乃
      是有利於被告己○○，原審並未詳查。
    2.原審判決所謂「經比較被告丙○○前後訊問內容」，可認
      定被告丙○○已於95年 5月9日當時已交付100萬元予甲○○及己○○云云。然事實上，同案被告丙○○只有在95年
      5 月11日之調查站筆錄中，以及第二日之檢察官訊問時，
      供述曾經交付100萬元，除此，並無此項供述。關於95年5
      月11日之調查站供述筆錄，並無證據能力，故原審此部分
      不利於被告己○○之認定，顯然有瑕疵。
    3.又原審雖謂以「同案被告丙○○上開供述距離犯罪事實時
      間之久暫、其記憶鮮明程度、不當外在壓力影響串供之可
      能」等情形，也可認定同案被告丙○○先前於95年 5月12
      日之偵訊筆錄內容真實性顯然具有高度之可信性云云。然
      本案檢察官所指被告等收受交付金錢之時間，係在95年 5
      月9日，同案被告丙○○在95年5月12日為上開供述，其後
      於95年6月28日，書寫自白書，於95年8月 1日檢察官訊問
      時，否認上開供述，時問僅相隔一個月或者二個月餘，並
      非長久，而本案檢察官所指之收受交付金錢，內容並非繁
      雜，當無受上開原因影響之理由，原審就自由心證職權之
      行使，已經有所逾越，殊無從認定同案被告丙○○先前於
      95 年5月12日之偵訊筆錄內容真實性具有高度之可信性，
      而為不利於被告己○○之認定。
    4.再者，原審稱再佐以96年 7月24日審判程序筆錄第三頁，
      勘驗95年5月9日行動蒐證光碟內容，可知被告己○○所駕
      駛車號P-9139號紅色富豪自用小客車乃於95年5月9日下年
      3時16 分42秒（第二片光碟顯示時間）時駛經丙○○所駕
      車輛，當時甲○○並自丙○○車內右側伸出右手示意，而
      己○○並未即時停車，反繼續繞行縣議會一圈，方停於丙○○車輛後方，可知若被告己○○真乃單純為被告甲○○
      送皮夾及處理相關繳款事宜，則於發現甲○○之示意後則
      當立即停車於路邊，為何仍復繞行議會一圈，並自蒐證影
      帶全程綜合觀察，其意圖顯在謹慎及預防跟監，而再觀察
      其間被告 3人互動過程，亦顯在交付物品，此觀察被告己○○上、下車時提取其所隨身攜帶肩包之動作所得心證更
      屬顯然云云。惟查同案被告甲○○之伸出右手，是否在向
      被告己○○示意，本不得而知，如何能認定此即在向被告
      己○○示意；而苟此係在示意，被告己○○是否應即時停
      車，該處是否可即時停車，有無任何因素不得即時停車？
      焉可認為此即係被告己○○意圖顯在謹慎及預防跟監？而
      即使被告己○○已經發現被告甲○○在該處，以該處之情
      況，被告己○○是否應繼續前行至安全路段迴轉？而事實
      上，在苗栗縣議會前之道路交通狀況，即係應該繼續前行
      至安全路段而後迴轉；又原審稱被告己○○係繼續繞行縣
      議會一圈，惟上開蒐證光碟並沒有顯示被告己○○所駕駛
      之汽車係繼續繞行縣議會一圈，不知原審如何認定此項事
      實，而即使有此事實，參照前述說明，亦無足認定被告己○○係在謹慎及預防跟監，原審自由心證職權之行使，同
      樣有所逾越，所為判斷乃屬臆測而已。
    5.被告己○○與同案被告丙○○並非熟識，丙○○從事何職
      ，與同案被告甲○○有無密切關係，被告己○○無從知悉
      ，渠等有何往來，也非被告己○○所能得知，而被告己○○與同案被告甲○○關係固屬密切，惟僅屬替甲○○處理
      雜物充當跑腿，完全無可能知悉甲○○是否可能牽涉犯罪
      ，原審僅以被告己○○與同案被告甲○○關係密切，就認
      定被告己○○知悉甲○○可能牽涉犯罪，其理由乃屬臆測
      ，無確實之證據可以證明。本件實則於95年 5月9日下年2
      時半左右，甲○○就交代被告己○○替他處理繳交水費、
      電費、電話費等事項，而被告己○○因為還有別的事情，
      所以在外邊閒逛，沒有馬上辦理，約過半個小時之後，甲○○又打電話給被告己○○，叫被告己○○到縣議會大門
      ，因為甲○○平常有事情要外出，也會叫被告己○○載他
      ，當時被告己○○以為甲○○要被告己○○去議會載他外
      出，所以回稱再過幾分鐘就會到，抵達之後，甲○○詢問
      所有費用是否已經繳交，被告己○○答稱還沒有繳交，還
      要去打單子查看應該繳交多少費用，被告己○○同時問甲○○要不要繳交房屋貸款，甲○○告稱過幾天才繳，甲○○又交代職棒賭博的事情，隨後要離開的時候，甲○○告
      稱「茄哥」（丙○○）在旁邊車上，因為被告己○○原來
      就認識「茄哥」（丙○○），所以就上車跟「茄哥」（丙○○）打招呼問候，隨即下車離開辦理事情，並沒有從「
      茄哥」（丙○○）處拿取任何東西，更沒有向「茄哥」（
      丙○○）拿取 100萬元，檢察官指稱被告己○○身背一只
      背包進入丙○○車內，將100萬元現金放入自備袋中，約1
      分鐘後即出來駕駛 7P-9139號紅色富豪轎車離開，乃屬誤
      會，因為被告己○○平時都有隨身攜帶背包之習慣，該背
      包乃是被告己○○平時裝帶雜物所用，諸如簽賭職棒賭資
      料、會款資料以及收取會款、簽賭金額等，並非當日特地
      攜帶，而當日下年至晚間，被告己○○僅於21時左右，接
      到甲○○的電話，叫被告己○○送酒到快樂皇宮酒店，除
      此之外，被告己○○與甲○○不曾見過面，所有電話通話
      內容也都是關於簽賭職棒賭博的事情，從來沒有談到是否
      有從「茄哥」（丙○○）處取得金錢或任何物品之事情，
      假如被告己○○於當日下年3時左右，有替甲○○從「茄
      哥」（丙○○）處取得金錢或任何物品，當日下年之聯絡
      電話，必定有所討論，也就是甲○○一定會交代如何處理
      ，或者應在何時何處交付甲○○，然 2人當日之電話通聯
      記錄，都沒有提到此事，更可以證明被告己○○並沒有從
      「茄哥」（丙○○）處取得金錢或任何物品等語。
三、經查：
  (一)被告甲○○在警詢及偵查中供承：伊於94年12月間，在苗栗
    縣苗栗市金燕大酒店經朋友介紹而認識坤輿公司顧問丙○○
    ，丙○○拜託伊向苗栗縣環保局關心本案，伊因與局長戊○○是熟識好友，遂向戊○○關心瞭解本案希望能協助使坤輿
    公司儘早取得執照開始營運，95年 5月9日下午3點左右，在
    議會前有跟丙○○見面，進入丙○○車內約3～5分鐘後即離
    去，當時有叫綽號「安安」之朋友己○○到議會門口，有跟
    安安說丙○○在車上要安安去打聲招呼等語等情（見95年度
    偵字第2618號偵查卷第56～58頁、95年度偵字第2618號偵查
    卷第245～248頁）。
  (二)被告丙○○在95年5月11日之警詢及95年5月12日檢察官第 1
    次偵訊時供承：伊是坤輿公司顧問，與甲○○認識是在94年
    12月間，在苗栗縣苗栗市金燕大酒店經朋友介紹而認識，後
    來有請甲○○居中協調坤輿公司申請掩埋場案，起先是想給
    甲○○ 200萬元，由甲○○負責處理環保局，但乙○○只同
    意給100萬元，由乙○○在95年5月 9日下午2時許，交1只黑
    色「大衛杜夫」品牌背包裝有100萬元現金給伊，在95年5月
    9日下午3時許，跟甲○○約在議會前見面後，將錢交給隨後
    而到的甲○○小弟「安安」，是要行賄戊○○用的，說好由
    甲○○負責打點戊○○，讓戊○○同意核章往上呈給縣政府
    等語等情（見95年度偵字第2618號偵查卷第40～44頁、95年
    度偵字第2618號偵查卷第45～47頁）。
  (三)被告己○○在警詢及偵查中供承：伊本名叫黃劉安，後來才
    改名己○○，於95年5月 9日下午3時17分有到苗栗縣議會門
    口跟甲○○見面，是甲○○叫伊去繳電話費，到了後要走時
    ，甲○○說丙○○在車上要伊前去打招呼，伊遂坐上丙○○
    車打個招呼就走了，當天晚上有在快樂皇宮酒店跟甲○○及
    戊○○見到面等語等情（見95年度偵字第2618號偵查卷第15
    2～158頁、95年度偵字第2618號偵查卷第165～168頁）。
  (四)又證人乙○○在95年6月 1日檢察官第2次偵訊時證稱：查扣
    記事本內容都是翔實記載，所以與通訊監察內容相符，是透
    過丙○○找甲○○跟戊○○疏通，95年5月9日丙○○支付10
    0 萬元現金給甲○○，錢是用黑色尼龍袋子裝的，丙○○將
    錢交給甲○○後有將空袋子拿回公司，袋子後來在 5月11日
    被搜索查扣，將錢交給丙○○時有言明是先借給丙○○的，
    如果未來沒有核發處理許可，要由丙○○負責，丙○○送完
    錢回來後，向伊表示甲○○承諾一週內發證，但要求議會期
    間暫不營運，避免節外生枝等情（見95年度偵字第2618號偵
    查卷第103～107頁）。此再徵諸證人乙○○從95年 1月起至
    同年 5月10日本案搜索前之記事本所載，堪認證人乙○○確
    有打算透過被告丙○○及甲○○向戊○○行賄之情事。
  (五)另證人戊○○在95年5月11日警詢及95年8月11日檢察官偵訊
    時均證稱：伊雖與甲○○熟識，但沒有跟甲○○、丙○○等
    談及索賄 100萬元一事等語等情（見95年度偵字第2618號偵
    查卷第48～51頁、第257～258頁）。
  (六)本案經法務部調查局臺北市調查處人員於95年5月9日跟監被
    告三人之行蹤錄有蒐證光碟，及翻拍照片在卷，復經原審於
    96年 7月24日審判程序當庭勘驗，製有筆錄顯示：被告丙○○於當天下午 3時與被告甲○○約在苗栗縣議會前停車場見
    面，由甲○○進入丙○○車內，被告己○○則駕駛紅色車輛
    繞行縣議會1圈後停於丙○○車輛後方，約5分鐘後，甲○○
    由車內步出，探頭與紅色車輛駕駛說話，被告己○○即身背
    1只背包下車進入丙○○車內，約1分鐘後己○○即出來駕駛
    車號 7P-9139號紅色富豪自小客車離開，並在附近兜圈子以
    避免遭跟監之經過等情（見95年度偵字第2618號偵查卷第15
    9～163頁、原審96年7月24日審判筆錄第2～3頁）。
  (七)而依卷附戊○○（0000000000）、甲○○（0000000000，按
    此一行動電話門號之申登人黃金城係被告己○○之父，且申
    請租用後交給被告甲○○使用之事實，為被告甲○○、己○○所供認，參95年度他字第71號偵查卷第256及259頁）、丙○○（0000000000）、乙○○（0000000000）及己○○（00
    00000000）間之通訊監察譯文顯示：本案確係因乙○○急於
    讓坤輿公司衛生掩埋場操作許可證核發，而透過被告丙○○
    及甲○○，希望行賄戊○○ 100萬元，讓案子趕快通過；且
    被告丙○○及甲○○確有從中穿針引線。復綜合被告三人在
    95年5月9日當天彼此之通聯與見面互動（見面互動經過詳前
    所論述）內容，顯有異於一般熟識之人約定見面之聯繫方式
    分析，被告三人於95年5月9日在苗栗縣議會門口附近所為應
    係在遂行前所計畫之交付賄款等之情事甚明。
  (八)此外依卷附苗栗縣議會96年 7月17日苗議事字第0961001533
    號函及其附件即苗栗縣議會第14屆、第15屆、第16屆審查委
    員會委員名單，足證被告甲○○為具本件民政類事項及環保
    案相關提案及審議權之公務員亦甚為明確。
四、承上之所論述，就本件被告三人暨其等各自之選任辯護人所
    為之上開辯解與答辯，本院認為不能採信，理由如下：
  (一)被告甲○○部分：
    1.首應辨明者，縣市議員乃係公職人員選舉罷免法第2條第2
      款所列之地方公職人員，另依地方制度法第36條及苗栗縣
      議會組織自治條例第15條規定可知，縣議員依法有行使議
      決縣規章、縣預算、縣特別稅課、臨時稅課、附加稅課、
      市縣財產之處分、縣組織自治條例及所屬事業機構組織自
      治條例、縣政府提案事項、縣決算之審核報告、縣議員提
      案事項暨接受人民請願、及其他依法律或上級法規、規章
      賦予之職權，故足認被告甲○○係依據法令從事公務之人
      員，合先敘明。
    2.按貪污治罪條例第5條第1項第2款規定利用職務上之機會
      詐取財物，其所謂「利用職務上之機會」，係指假借職務
      上之一切事機，予以利用者而言，其所利用者，職務本身
      固有之事機，固不論矣，即使由職務上所衍生之機會，亦
      應包括在內，「要不以職務上有最後決定權者為限。」；
      且利用職務上機會詐取財物，係指公務員為圖取不法所得
      ，而「假藉其職務上所可利用之機會」，以欺罔等不誠實
      之方法，獲取不應或不能取得之財物，即足當之。此分別
      有最高法院95年度台上字第4356號及最高法院94年度台上
      字第3897號裁判意旨足資參照。是查本件被告甲○○乃係
      苗栗縣議會第14屆、第15屆、第16屆審查委員會委員，並
      於第16屆任期（95年3月 1日至99年2月28日）中，即本件
      犯罪事實發生期間兼任主管環保等民政議案及預算案之第
      一審查委員會之3位召集人之1，此有苗栗縣議會96年 7月
      17日苗議事字第0961001533號函及其附件在卷可參，復參
      酌苗栗縣議會組織自治條例第15條規定，縣議員得於縣議
      會中提出相關議案，並參與議決。是可知被告甲○○身為
      民政組環保相關議案委員會之委員及召集人，而具有相關
      環保審查議案之權，且具有本於其議員職權身份所衍生可
      利用之一切相關機會，如關切、施加壓力及其他手段，促
      成或參與有關環境保護之坤輿公司廢棄物乙級廢棄物處理
      廠處理許可證之取得等相關事宜，故自屬利用「由職務上
      所衍生之機會」，殆屬無疑。故被告甲○○所辯稱：「伊
      為縣級民意代表，依地方自治法第36條及苗栗縣議會組織
      自治條例第15條之規定觀察，對於坤輿公司申請操作許可
      一事以伊議員身份之職權並無審查權限，駁准與否並非伊
      議員職務職權範圍事項，當無可能利用議員職務上機會詐
      取財物」云云，即無足採，而顯係對於構成要件有所誤解
      ，蓋所謂利用職務上之機會，並不以具有最終審議決定權
      為唯一認定標準，而只需係由職務上「所衍生」或「可利
      用」之機會俱屬之，應予辨明。
    3.次按，所謂以詐術使人交付，必須被詐欺人因其詐術而陷
      於錯誤，若其所用方法，不能認為詐術，亦不致使人陷於
      錯誤，即不構成該罪（最高法院46年台上字第260 號判例
      參照）。又所謂陷於錯誤，係指任何一種不正確而與事實
      真相不相符合之事件與狀態，而有具體之錯誤想像而言，
      且是以相對人主觀理解為度量，非以客觀一般人的認知為
      判斷標準。經查本件案外人乙○○確有於95年5月9日下午
      2時許交付100萬元予丙○○，此項事實為被告甲○○、丙○○及己○○所不爭執（見95年度偵字第2618號偵查卷95
      年8月1日偵訊筆錄第2頁、原審卷96年4月 9日準備程序筆
      錄第3頁不爭執事項第4點、96年9月4日審判筆錄第12頁、
      第19頁）；又本案中被告甲○○及丙○○亦根本未曾與當
      時任苗栗縣環保局長之戊○○要求行賄 100萬元以求審查
      案之順利通過，此亦據被告甲○○及丙○○對戊○○前揭
      所為證述不表爭執（見原審卷96年4月9日準備程序筆錄第
      3 頁不爭執事項第9點、96年9月 4日審判筆錄第7～8頁）
      ，且案外人乙○○事實上除95年3月8日有一次與被告甲○○實際接觸外，餘均未與甲○○有任何接觸，而皆係透過
      丙○○與甲○○接觸後轉告相關事項（見原審96年 6月12
      日審判筆錄第30頁），故被告丙○○供承之其確曾向乙○○言及需要活動費找甲○○幫忙向環保局溝通、協調，催
      一下環保局以求戊○○順利核章云云（見95年8月1日偵訊
      筆錄第2頁、95年 5月12日偵訊筆錄第2頁），該段所言內
      容即顯屬欺詐之詞。故本案關鍵即在於，案外人乙○○交
      付時之主觀心態上究竟是否因丙○○所言與事實真相不相
      符合之欺詐而陷於錯誤方始交付？關此：
    (1)經查，證人乙○○於法務部調查局臺北市調查處調查、與
      偵、審期間歷次所為證述，及歷經檢辯雙方交互詰問過程
      ，均始終一貫陳述，其之所以交付被告丙○○ 100萬元，
      實係對於丙○○所言「半信半疑」（見原審卷96年 6月12
      日審判筆錄第23～24頁、32頁、36頁及39頁、95年偵字第
      2618號偵查卷第244頁：95年8月1日偵訊筆錄第4頁、95年
      偵字第2618號偵查卷第105～107頁95年6月 1日調查筆錄）
      。詳言之，其對被告丙○○所為欺詐言語，雖未達全然相
      信之程度，惟因不能否定丙○○欺詐言語可能之真實性，
      故雖有懷疑仍予交付，至乙○○之所以告知丙○○，若事
      後未成功取得核可證，該 100萬元即視同借貸而仍須由丙○○返還，亦僅為基此疑慮下對自身之保障權宜措施，惟
      尚無法自客觀上否認案外人乙○○，確實係因該詐欺言語
      而交付 100萬元之事實，此復就下述輔助事實佐證觀察，
      更可就案外人乙○○當時主觀上實屬陷於錯誤予以證明。
    (2)次查乙○○於95年5月5日當日已知悉核准許可證公文於95
      年5月5日被苗栗縣政府主任秘書周世明追回並附加意見，
      惟因當時其對但書細節尚不詳實明瞭，故於5月6日央求案
      外人苗栗縣農會總幹事李乙廷於95年5月9日（週一）陪同
      至縣政府瞭解內容（見95年偵字第 5001號偵查卷第148頁
      乙○○筆記本內容），又查95年5月 5日下午3時42分乙○○與李乙廷之通聯對話紀錄內容：「李：主秘我有問過，
      他不是不准，主要是老百姓疑慮，多去溝通，歷次審查裡
      面或公聽裡面，他們提出的疑慮，叫我們要說明清楚，等
      於讓他們不要有疑慮，要我們加把勁，他沒有意見，這個
      部分看是地方的回饋制度，因為沒有弄，他們以後會來抗
      爭……地方上溝通一下他們的疑慮，跟他們說明這都經學
      者專家都評估過。胡：這個上次有作公開說明會，在12月
      16日時辦過了。李：現在他的意思是把那些抗爭的疑慮去
      溝通，所以他要環保局把歷次審查有什麼意見，老百姓有
      疑慮的，『請環保局簽出來寫清楚』，這個沒有問題，業
      者部分就是地方也要協調溝通，這樣就好了，他就沒有意
      見。」，是可知乙○○於95年 5月8日、9日被告丙○○向
      其要求 100萬元向環保局溝通前，即已知悉核准簽文遭抽
      回之附加條件部分內容，仍有待於環保局作實質審查彙整
      工作，故雖然丙○○於95年 5月8日、9日當時尚不知乙○○已知悉抽回核准文件但書之條件，惟因乙○○仍存有信
      任丙○○所言，需向環保局「溝通」之信賴基礎客觀事實
      存在（即仍需環保局在覆核簽文記載清楚），而雖知丙○○經濟基礎不佳，卻仍於主觀上「半信半疑」丙○○之欺
      詐言詞而陷於錯誤。
    (3)復查，依苗栗縣政府主任秘書周世明於95年5月5日抽回坤
      輿公司廢棄物處理場處理許可證原擬許可簽文所為但書之
      記載內容：「一、邇來不少民眾向本府反映，對該處理場
      仍存疑慮，為求慎重，『請環保局』再就歷次審查會學者
      專家所提列審查意見，『再查核確認』是否均符合規定，
      並督促業者依95年1月 3日第2次審查會審查意見繼續與地
      方民眾溝通協調，以避免發生不必要之社會成本。二、另
      有關該處理廠擋土牆設施，倘遇大水，是否有潰堤之虞，
      或其他影響公共安全之設施導致民眾生命安全之損失，『
      併請（指環保局）確認之』」（見95年度偵字第5001號偵
      查卷第29、30頁）。是顯見，苗栗縣政府環保局對於許可
      證之簽發與否，仍享有實質上之審查意見決定權，並足以
      左右苗栗縣政府對許可證簽發與否之決定考量因素。故對
      於被告丙○○所辯：「有關是否核發許可，一旦苗栗縣政
      府否准核發許可，則其下轄之苗栗縣環保局即無權限變更
      苗栗縣政府之決定，苗栗縣政府環保局長亦不可能違背該
      決定，而擅自核發許可，坤輿公司無法取得許可亦成定局
      ，此乙事實，亦為坤輿公司負責人乙○○所深知。故既如
      此，則即使被告丙○○確如公訴人所指，有對乙○○佯稱
      ：『戊○○同意只要坤輿公司交付匯款 100萬元，就會在
      操作許可上核章』云云之詞，以為施詐，但乙○○顯然絕
      無因此而陷於錯誤云云」之詞即無足採信。蓋雖被告丙○○當時對於苗栗縣政府核准簽文但書內容仍實質上賦予環
      保局享有實質審查意見決定權一事有所不明，竟錯誤認為
      苗栗縣政府抽回核准簽文後即完全由苗栗縣政府決定核可
      事宜，已無苗栗縣政府環保局「可運作空間」；而抗辯乙○○既已知悉簽文遭退回則當不致僅因丙○○之言詞而陷
      於錯誤。惟事實上乙○○對於苗栗縣政府核准簽文但書內
      容已有大致瞭解，且正因如此方仍陷於被告丙○○所言：
      「仍有賴同案被告甲○○向苗栗縣政府環保局運作」之錯
      誤，而交付 100萬元予被告丙○○期藉以運作環保局盼能
      儘早獲得核發操作許可證之可能。故同案被告丙○○所為
      是項抗辯亦顯無足採信，併此敘明。
    (4)末按，詐欺罪之成立僅單就被告之行為是否合致於本罪之
      構成要件予以觀察，此與本件被告甲○○及丙○○所憑以
      欺詐手段乃索款用以行賄之用，是否實質上成立行賄罪係
      屬 2事，尚不得混淆以觀，其理甚明。而本件案外人乙○○因陷於錯誤而交付 100萬元予被告丙○○及甲○○合致
      詐欺取財罪之構成要件已如前述。故被告甲○○辯稱：「
      乙○○之所以交付 100萬元款項之目的是要丙○○為其行
      賄戊○○，而乙○○既不成立行賄罪，則幫助乙○○行賄
      之丙○○亦無成罪之可能，更何況是伊云云」，顯係對於
      詐欺罪之構成要件審查與其所施用詐術之手段是否成立他
      罪係屬 2事有所未明，故此項辯解亦無足憑採，至臻灼然
      。
  (二)被告丙○○部分：
    1.就其抗辯伊及同案被告己○○均不具公務員身分，而同案
      被告甲○○之職務亦與廢棄物處理廠許可審查一事毫無關
      連部分：
    (1)按同案被告甲○○之職務乃與廢棄物處理廠許可審查乙事
      有所關連而屬「利用職務上之機會」，蓋依實務見解，所
      謂利用職務上之機會，乃指利用所有職務上所衍生或可利
      用之機會，『要不以職務上有最後決定權者」為限。已如
      前所論述甚詳，故被告丙○○顯亦就此部分構成要件有所
      誤解。
    (2)又被告丙○○認伊不具公務員身分，當無法依貪污治罪條
      例論處，惟按非依據法令從事公務之人員與依據法令從事
      公務之人員共犯貪污治罪條例之罪者，亦依貪污治罪條例
      處斷，為該條例第 3條所明定，則非依據法令從事公務之
      人員構成貪污治罪條例之罪之共同正犯，若與依據法令從
      事公務之人員有犯意聯絡及行為分擔，亦即在合同意思範
      圍內，各自分擔犯罪行為之一部分，相互利用他人之行為
      ，遂行其得利之目的，即該當本罪，最高法院95年台上字
      第 510號判決意旨足資參照。查本案中被告丙○○乃明知
      其與同案被告甲○○均未曾向案外人苗栗縣環保局局長戊○○談及行賄之事，而仍多次向案外人乙○○佯稱需向戊○○支付賄款，以求許可證之核發順利通過，顯具有主觀
      上之犯意聯絡；而其客觀上行為之分擔則係由被告丙○○
      交付自案外人乙○○處詐騙 100萬元之不法所得予同案被
      告甲○○，以向乙○○誆稱相關賄款事務已處理完畢，此
      由下述事證即可資證明：查本件被告無爭執之事實為：被
      告丙○○於95年5月 9日下午2時許取得案外人乙○○交付
      之100萬元後，即於同日下午3時許抵達苗栗縣議會門口與
      被告甲○○見面。此時本案之關鍵即在於：被告丙○○到
      達縣議會之後有無將該 100萬元交付予同案被告甲○○及
      己○○。而依被告丙○○、甲○○及己○○所為一致之辯
      解乃：當時被告甲○○是用電話叫被告己○○繳電話費，
      因被告甲○○之前將皮包遺忘車上，故叫被告己○○至苗
      栗縣議會，被告己○○到縣議會後，被告甲○○與丙○○
      談話後即下車到被告己○○駕駛座上問被告己○○繳了沒
      ，被告己○○答還沒，要去打單子，並問被告甲○○貸款
      要不要順便去繳，被告甲○○回答還不用，並告知被告己○○，「拳哥」（即同案被告丙○○）在前面車上，去向
      他打聲招呼。故被告己○○方下車至被告丙○○車內打招
      呼；而錢則是被告丙○○保留用以清償自己債務及修車費
      並未交付予同案被告甲○○及己○○云云（見95年度偵字
      第2618號偵查卷8月1日偵訊筆錄242～243、246～249頁、
      原審卷(一)96年6月12日審判筆錄第13頁、原審卷(二)96年9月
      4 日審判筆錄第12頁）。惟查，依95年偵字第2618號偵查
      卷第45～46頁之偵訊內容可知，被告丙○○確於95年5月9
      日交付 100萬元予同案被告甲○○及其跑腿小弟己○○，
      經本院比較被告丙○○前後訊問內容、距離犯罪事實時間
      之久暫、其記憶鮮明程度、不當外在壓力影響串供之可能
      及檢察官訊問當時並無對被告有不當脅迫之內在壓力存在
      ，是認被告丙○○先前於95年 5月12日之偵訊筆錄內容真
      實性顯然具有高度之可信性，而可認定被告丙○○於95年
      5月9日當時確已交付 100萬元予被告甲○○及己○○；且
      再佐以96年7月24日原審審判程序筆錄第3頁，即勘驗95年
      5月9日行動蒐證光碟內容可知：同案被告己○○所駕駛車
      號7P-9139號紅色富豪自用小客車乃於95年5月9日下午3時
      16分42秒（第 2片光碟顯示時間）時駛經丙○○所駕車輛
      ，當時甲○○並自丙○○車內右側伸出右手示意，而己○○並未即時停車，反繼續繞行縣議會 1圈，方停於丙○○
      車輛後方，此等情事亦經證人即當天參與蒐證之法務部調
      查局臺北市調查處人員呂順正、林中輝於原審結證綦詳。
      可知若同案被告己○○，若真乃單純為被告甲○○送皮夾
      及處理相關繳款事宜，則於發現被告甲○○之示意後則當
      立即停車於路邊，為何仍復繞行議會 1圈；並自蒐證影帶
      全程綜合觀察，其意圖顯在謹慎及預防跟監，而再觀察其
      間被告 3人互動過程，亦顯在交付物品，此自本院詳細觀
      察同案被告己○○上、下車時提取其所隨身攜帶肩包之動
      作所得心證更屬顯然；否則如被告己○○當時自其自行所
      駕駛車輛下車並趨前走至被告丙○○所駕車輛之目的，茍
      僅係為向被告丙○○打聲招呼，其何需坐上被告丙○○所
      駕之車上，又何需隨身背負一不小之背包？凡此皆與一般
      之經驗法則有違甚明。是被告丙○○確有於95年5月9日下
      午3時許交付100萬元不法所得予同案被告甲○○及己○○
      之行為，洵堪認定。
    (3)是綜上陳述，被告丙○○主觀上與同案被告甲○○具犯意
      聯絡，且於客觀上確有交付 100萬元予被告甲○○亦可證
      明，被告丙○○並無單純為自己處理債務獨占不法所得之
      主觀意圖；而於客觀上，與同案被告甲○○具有行為分擔
      ，依據上揭實務見解，自得成立本罪之共同正犯，當屬無
      疑，被告丙○○就此部分所為辯解，乃為同案被告甲○○
      、己○○洗脫罪嫌所為虛妄之詞，無足採信。
    2.又被告丙○○抗辯「有關是否核發許可，一旦苗栗縣政府
      否准核發許可，則其下轄之苗栗縣環保局即無權限變更苗
      栗縣政府之決定，環保局長亦不可能違背該決定，而擅自
      核發許可，坤輿公司無法取得許可亦成定局，此一事實，
      亦為坤輿公司負責人乙○○所深知。故乙○○顯然絕無因
      此而陷於錯誤云云」，亦無足憑採，業經本院於前理由欄
      對同案被告甲○○所為辯解不予採信之理由中闡述綦詳，
      於此不贅。
  (三)被告己○○部分：
    1.查被告己○○於95年 5月9日當日下午3時許確有依同案被
      告甲○○之指示，代甲○○收受同案被告丙○○所交付之
      100萬元，此項事實認定已如前述，故其所為並未收受100
      萬元之辯解即無足採信。而被告己○○亦辯解若其真有代
      甲○○收受 100萬元，以伊為甲○○處理日常瑣事、跑腿
      之層級，主觀上斷無法知悉甲○○乃以不法手段獲得 100
      萬元之不法情事，而無主觀之不法意圖存在。惟查其所為
      主觀上無從知悉被告甲○○不法詐欺意圖辯解，實無足採
      信：蓋查：
    (1)首先，無論被告己○○與同案被告甲○○之間平日交往密
      切程度係以「朋友」或「小弟」稱呼，均無礙於被告己○○與同案被告甲○○實質上其間密切關係之認定，而非單
      純依被告己○○所稱，其僅屬為被告甲○○處理買檳榔、
      簽六合彩等雜務而無從知悉同案被告甲○○重要朋友及事
      項之犯罪邊緣角色，此自原審95年 7月31日訊問筆錄可知
      ，同案被告甲○○除將不法簽賭之事務交與被告己○○全
      權處理外，甚且將其所有臺灣銀行帳戶之存摺帳簿及私人
      印章全權交付予被告己○○代其保管及使用，依一般社會
      通常經驗認定，若非當事人間信任關係極其深厚，任何人
      當無可能將其私人所有印章及帳簿交與第三人保管及處理
      ，以避免遭第三人不法犯罪之用，故其間關係程度之密切
      實無待贅言，是可知被告己○○所為其層級邊緣，僅屬跑
      腿角色而完全無可能知悉甲○○可能牽涉犯罪之辯解（見
      95年度偵字第2618號偵查卷第233頁），即難採憑
    (2)又同本院前所析述，自原審95年5月9日當日勘驗光碟全程
      內容之客觀事實觀察，於收受款項當日，被告己○○乃知
      悉同案被告甲○○及被告丙○○車位所在而受被告甲○○
      之示意，繼續先行繞行議會 1圈，以圖避免跟監並確認周
      遭環境。是可知若被告己○○主觀上確實不知同案被告甲○○之詐欺犯行，而純粹視為同案被告甲○○手足之延伸
      ，僅屬遭甲○○利用作為收受不法所得之工具，為何又需
      為繞行議會 1圈以避免跟監之動作，顯見被告己○○主觀
      上即已知悉該筆款項之交付顯屬不法所得，故方有小心翼
      翼觀察四周環境以避免遭查獲之必要。是其所為該項辯解
      即無足採信，而可認定被告己○○主觀上確屬知悉該筆款
      項乃係不法犯罪所得，而有主觀上幫助之意圖。至被告己○○是否與同案被告甲○○及丙○○於主觀上具有共同謀
      議參與公務員利用職務上機會詐欺取財之犯意聯絡，自被
      告己○○參與犯行之程度僅在協助同案被告甲○○領取保
      管不法所得款項 100萬元觀察，且復查無他項積極事證足
      資佐證，本於罪疑唯輕原則，尚難認定其屬參與犯罪核心
      事項謀議之共謀共同正犯，併此敘明。
    2.至銀行帳目款項之移動，乃其內部不法所得自行運用之考
      量，原因個別不明。詳言之，不法所得 100萬元究竟應存
      入銀行帳戶多少數額，乃被告等取得不法款項後所自行決
      定，此項證據之證據價值，顯尚不足以推翻本院所持經由
      綜合前開所有事實證證據所得之心證，故被告己○○所辯
      稱：如果是有拿 100萬元，幫同案被告甲○○存入的錢應
      該不只40萬元云云。因其實際上如何運用該筆款項具有高
      度隱匿性及外在之不確定性，故尚無足以推翻本院綜合前
      開所有事證，所得被告己○○乃代同案被告甲○○收受丙○○所交付100萬元事實之心證，附此敘明。
五、綜上所述，被告甲○○、丙○○及己○○所為上開辯解均尚
    難憑採，本件事證已臻明確，被告等所辯，顯皆係事後卸責
    之詞，要難採信。再經由本院本於自由心證及證據法則，綜
    合各項事證理由，綜合判斷本件罪行成立，認被告等犯行洵
    堪認定，應予依法論科。
貳、論罪科刑部分：
一、新舊法之比較適用：
    按被告甲○○、丙○○及己○○行為後，貪污治罪條例第 2
    條於95年5月5日修正，95年7月 1日施行，另刑法則於94年2
    月2日修正公佈，並於95年7月 1日施行。按行為後法律有變
    更者，適用行為時之法律，但行為後之法律有利於行為人者
    ，適用最有利於行為人之法律，現行刑法第2條第1項定有明
    文。又本次刑法修正之比較新舊法，應就罪刑有關之共犯、
    未遂犯、想像競合犯、牽連犯、連續犯、結合犯，以及累犯
    加重、自首減輕暨其他法定加減原因（如身分加減）與加減
    例等一切情形，綜其全部罪刑之結果而為比較（最高法院95
    年5月23日95年度第8次刑庭會議決議參照）。經查:
  (一)刑法第10條第2項關於公務員之定義，於94年2月 2日修正公
    布，95年7月1日施行，貪污治罪條例第2條亦配合於95年5月
    30日修正公布，95年7月 1日施行。修正前貪污治罪條例第2
    條規定：「依據法令從事公務之人員，犯本條例之罪者，依
    本條例處斷；其受公務機關委託承辦公務之人，犯本條例之
    罪者，亦同」，修正後為「公務員犯本條例之罪者，依本條
    例處斷」，將貪污治罪條例所定「公務員」，依修正後刑法
    第10條第 2項規定。此一修正涉及公務員定義之變更，自屬
    法律有變更。本件被告甲○○自90年起，擔任苗栗縣第14、
    15及16屆縣議員（任期至99年 2月間止）。縣議會為地方自
    治組織之立法機關，依法有議決苗栗縣法規、預算、財產處
    分、苗栗縣政府組織自治條例、所屬事業機構組織自治條例
    、縣政府提案事項、審議苗栗縣決算之審核報告、縣議員提
    案事項、接受人民請願及其他依法律賦予之職權（即地方制
    度法第35條之規定）等，本為修正前所定之依據法令從事公
    務之人員，亦為修正後刑法第10條第2項第1款所定之依法令
    服務於國家、地方自治團體所屬機關而具有法定職務權限者
    ，是不論依修正前、後規定，被告甲○○均屬貪污治罪條例
    第 2條規定之公務員。對被告甲○○而言，該修正並無有利
    或不利之情形。
  (二)94年2月 2日修正公布前刑法第28條：「2人以上共同實施犯
    罪之行為者，皆為正犯」之規定，固已修正為：「 2人以上
    共同實行犯罪之行為者，皆為正犯」，惟上述用語上之修正
    ，乃因「實施」一詞之範圍，在解釋上是否包括「陰謀共同
    正犯」及「預備共同正犯」存有爭議，為杜爭議，明白宣示
    本條不包括「陰謀共同正犯」及「預備共同正犯」，但仍包
    括共謀共同正犯，乃將「實施」修正為「實行」。是此項修
    正之結果，對於本件被告等不生有利或不利之情形。
  (三)刑法第31條第1項規定，於94年2月 2日修正公布，95年7月1
    日施行，新修正之刑法第31條第 1項規定：「因身分或其他
    特定關係成立之罪，其共同實行、教唆或幫助者，雖無特定
    關係，仍以正犯或共犯論。但得減輕其刑」，與修正前第31
    條第 1項規定相較，除部分文字修正外，並增設但書「得減
    輕其刑」之規定。刑法第31條第 1項之修正，雖非犯罪構成
    要件之變更，但顯已影響行為人刑罰之法律效果，自屬法律
    變更，依新法第2條第1項規定，比較新、舊法結果，應以修
    正後刑法第31條第 1項有「得減輕其刑」之規定，較有利於
    被告丙○○、己○○。
  (四)褫奪公權為刑事實體法從刑，刑法第34條第 1款規定甚明；
    又行為後法律有變更者，依刑法第2條第1項但書規定，比較
    適用最有利於行為人之法律時，因從刑應附隨於主刑，不生
    輕重比較問題（最高法院87年度臺上字第466號判決參照）
    。
  (五)綜合比較上開修正情形，以修正後刑法之規定，較有利於被
    告等，依刑法第2條第1項但書之規定，應適用修正後之相關
    規定。
二、被告等成立之犯罪：
  (一)核被告甲○○所為，係犯貪污治罪條例第5條第1項第 2款之
    依據法令從事公務之人員，利用職務上之機會，詐取財物罪
    。又被告甲○○及丙○○就利用職務上之機會，詐取財物之
    犯行，有犯意之聯絡及行為之分擔，應論以共同正犯。
  (二)核被告丙○○所為，係犯貪污治罪條例第5條第1項第 2款、
    第3條、刑法第31條第1項非依據法令從事公務之人員，與依
    據法令從事公務之人員，利用職務上之機會，詐取財物罪。
    又被告丙○○及甲○○就利用職務上之機會，詐取財物之犯
    行，有犯意之聯絡及行為之分擔，應論以共同正犯。按依實
    務上見解：與依據法令從事公務之人員共犯貪污治罪條例之
    罪者，亦依該條例處斷，貪污治罪條例第 3條定有明文，故
    不具公務員身分，而與依據法令從事公務之人共犯貪污治罪
    條例第5條第1項第 2款之利用職務上之機會詐取財物罪者，
    其主文部分則應諭知「共同非依據法令從事公務之人員，與
    依據法令從事公務之人員，利用職務上之機會詐取財物」之
    罪名，始符罪刑法定之原則，有最高法院95年度台上字第37
    73號及最高法院93年度台上字第1243號判決意旨參照，併此
    敘明。
  (三)核被告己○○所為，係犯貪污治罪條例第5條第1項第 2款、
    刑法第31條第 1項之幫助依據法令從事公務之人員，利用職
    務上之機會，詐取財物罪。主觀上其係以幫助之犯意，而僅
    於客觀上為代替被告甲○○收取保管 100萬元款項之犯罪構
    成要件以外之幫助行為，為幫助犯，爰依刑法第31條第 1項
    但書規定減輕其刑。
三、原審以本案被告三人之事證明確，並審酌被告甲○○、丙○○及己○○等 3人，利用甲○○身為具有法定職務權限之身
    分，不知廉潔自持，竟貪圖不法財物，利用甲○○職務上之
    機會，向民眾詐取財物，違法犯紀，所得款項非微，對國家
    公務運作之廉潔清明損害甚鉅、嚴重影響人民對公務機關之
    正常交涉、復已斲傷公務機關聲譽，且參酌被告等犯後猶飾
    詞否認犯行，實應嚴懲重罰，併參酌被告等之前科資料及其
    生活狀況、品行、智識程度、犯罪之動機、目的、手段、所
    生危害，及公訴人向原審分別就被告甲○○求處8年6月以上
    有期徒刑及就被告丙○○及己○○請求從重量刑等一切情狀
    ，分別量處如原審判決主文所示之刑，並依貪污治罪條例第
    17 條、刑法第37條第2項規定，宣告被告甲○○、丙○○均
    褫奪公權4年、被告己○○褫奪公權2年，並就其未扣案之不
    法所得財物100萬元，依貪污治罪條例條例第10條第1項、第
    2 項之規定，予以諭知追繳沒收，如全部或一部無法追繳時
    ，應以其財產抵償之。復以共同正犯因在犯意聯絡範圍，相
    互利用他方之行為，以遂行其犯意之實現，應對全部行為共
    犯負責，基於責任共同之原則，有關從刑之沒收部分，雖為
    其他共同正犯所有供犯罪所用、預備用或因犯罪所得之物，
    亦應於其本身所處之主刑之後，併為沒收之諭知（最高法院
    92年度台上字第7050號判決參照）；又基於共同犯罪行為，
    應由共犯各負全部責任之理論，所謂共犯應包含共同正犯，
    教唆犯及從犯，（參照「最高法院62年 7月24日第12次刑事
    庭會議決議(六)，司法院73年7月24日（73）廳刑一字第647號
    函附之刑事法律座談會紀錄」），應依刑法第38條第1項第2
    款之規定宣告沒收。而本案未扣案之現金 100萬元，乃係被
    告甲○○、丙○○及己○○因犯罪所得之物，依共犯在犯意
    聯絡範圍內，分擔犯罪行為之遂行，而相互利用他人之行為
    ，以達成其犯罪之目的，故應對全部行為共同負責，則基於
    責任共同之原則，有關從刑沒收部分，認對於渠等犯罪所得
    之物，仍應依貪污治罪條例第10條第1項、第2項規定，令其
    予以連帶追繳沒收，其全部或一部無法追繳時，應連帶以其
    財產抵償之。其事實之認定與法律之適用均無違誤，量刑亦
    稱妥適，被告三人上訴猶執前詞否認有上開違反貪污治罪條
    例之犯行云云，皆不足採信已詳如前所論述，其等之上訴均
    為無理由，皆應予駁回。
據上論斷，應依刑事訴訟法第368條，判決如主文。
本案經檢察官庚○○到庭執行職務。
中    華    民    國    97    年    9    月     24    日
            刑事第一庭  審判長法  官  陳  紀  綱
                              法  官  陳  欣  安
                              法  官  張  智  雄
上列正本證明與原本無異。
如不服本判決應於收受送達後10日內向本院提出上訴狀，其未敘
述上訴之理由者並得於提起上訴後10日內向本院補提理由書（均
須按他造當事人之人數附繕本）。
                              書記官  謝  雅  惠
中    華    民    國    97    年    9    月     30    日
附錄論罪科刑法條：
貪污治罪條例第5 條第1 項
有下列行為之一者，處7 年以上有期徒刑，得併科新台幣6 千萬
以下罰金：
一  意圖得利，擅提或截留公款或違背法令收募稅捐或公債者。
二  利用職務上之機會，詐取財物者。
三  對於職務上之行為，要求、期約或收受賄賂或其他不正利益
    者。


司法院資訊處製作；財團法人民間司法改革基金會備份。
